# 关于逆销交易与丧失控制权结合的探讨

提问人：流波将月去 时间：2019-02-20 13:50:26
陈版主好，实务中碰到如下一个案例，导致合并权益变动表里的少数股东权益为负数，不知如何理解，案例如下：
甲公司持有 A 公司 60% 的股权，乙公司持有 A 公司 40%的股权，一直以来纳入了合并范围。A 公司的主营业务为房地产开发， 2018 年度将一批房产卖给了甲公司作为固定资产，销售收入 10,000 万元，营业成本3000 万元（当年拿地非常便宜）。 2018 年 12 月，甲公司将 A 公司 20%的股权出让给了乙公司，丧失了对 A公司的控制权，不再纳入合并范围。
因这笔交易发生在 A 公司出表之前，我认为属于逆销交易仍然要进行抵消处理，按照《企业会计准则 33 号-合并财务报表》第三十六条第二款的规定：
子公司向母公司出售资产所发生的未实现内部交易损益，应当按照母公司对该子公司的分配比例在 “归属于母公司所有者的净利润” 和 “少数股东损益” 之间分配抵销。对此，我的理解是，在合并报表层面应进行如下处理：
1 、抵消收入成本
借：营业收入 10,000
贷：营业成本 3,000
固定资产 7,000
2 、逆销毛利在大小股东之间分配，按照原持股比例，乙公司应分担的金额=700040%=2800 万元
借：少数股东权益 2,800
贷：少数股东损益 2,800
由此带来的问题是，合并权益变动表中的少数股东权益期末余额为负数了，列表如下：
项目金额（万元）年初少数股东权益 1500 少数股东损益-2700 =-2800+100出表减少的少数股东权益-400 其他小股东增资 300 年末少数股东权益-1300 注：少数股东损益 100 万元系其他公司的少数股东损益，-2800 万元系分配给 A公司少数股东的金额。
对此，会给报表使用者造成权益变动表编制错误的印象，因为 A公司已经出表了，这部分逆销差额是没有少数股东来承担的，在纳入合并范围的其他公司净资产不为负数的情况下，少数股东权益不应该是负数。
我的理解是：合并范围的合营、联营企业虽然没有纳入合并范围，但是采用了权益法核算，仍然是有其他股东来承担这部分逆销交易所产生的当期影响的。就好比一个联营企业，小股东按权益法核算当期的投资收益，只能是用持股比例乘以联营企业当期的归母净利润，不能说这个联营企业的当期盈亏全部归属于大股东。
1 、假设甲公司在下一年度将该部分房产全部原价出售，那么产生的收益应该是按照原持股比例再次分配，通过资产的出售消除少数股东权益的负数借：固定资产 7,000
贷：资产处置收益 70,000
借：少数股东损益 2800
贷；少数股东权益 2800
2 、假设甲公司在下一年度自用，应将冲回多计提的折旧（假设为 50 万元）在原持股比例之间分配，通过资产的耗用逐年消除少数股东权益的负数借：管理费用 30=5060%
少数股东损益 20=50*40%
贷：累计折旧 50
不知道我对《企业会计准则 33 号-合并财务报表》第三十六条第二款的规定的理解和合并报表的处理是否准确，请陈版指点。

回答人：chenyiwei
对此问题，在 2018 年内的逆流交易和 12 月的处置子公司股权不构成一揽子交易的前提下，可参考《计学撮要 2018 》之 “问题 3-2-33（关于处置子公司涉及的内部交易未实现损益的处理）”。相当于是在处置作为逆流交易的 “内部卖方” 的子公司并丧失控制权时，将归属于少数股东的逆流交易未实现损益调整合并报表层面确认的投资收益。这样不会出现你说的问题。

提问人：流波将月去 时间：2019-02-25 09:22:06
不好意思，没写完不小心发上去了。 我看了《计学撮要 2018 》，阐述了《计学撮要 2013 》中问题 3-2-60 与证监会会计监管工作通讯 2016 年第 3 期 “（四）原逆销交易形成的内部未实现利润在子公司处置后合并报表层面的会计处理原则” 不存在矛盾，后来又简单的举了个例子，说明逆销交易产生的 100 万元毛利在少数股东和控股股东之间分配的原则，但是这个例子的数据金额太小不具有代表性。对此，还是有些疑惑。
1 、在该例子中，逆销交易收入 500 万元，成本 400 万元，未实现内部交易损益 100 万元；但是当成本 400 万元不变，收入足够大（如一些地产公司成本较低，房价升值，假设为 3000 万元）的时候，少数股东权益 =2000*20%-（3000-400）*20%=400-520=-120 万元，这仍然会造成少数股东权益为负数。
2 、处置子公司丧失控制权的投资收益准则有较为明确的规定：企业因处置部分股权投资等原因丧失了对被投资方的控制权的，在编制合并财务报表时，对于剩余股权，应当按照其在丧失控制权日的公允价值进行重新计量。处置股权取得的对价与剩余股权公允价值之和，减去按原持股比例计算应享有原有子公司自购买日或合并日开始持续计算的净资产的份额之间的差额，计入丧失控制权当期的投资收益，同时冲减商誉。与原有子公司股权投资相关的其他综合收益等，应当在丧失控制权时转为当期投资收益。
在此并没有考虑处置时点少数股东权益的价值，但是计算结果是一致的。
投资收益=1800-（200080%-10080%）=1800-1520=180 万元少数股东权益 =200020%-10020%=400-20=380 万元这样的计算结果，与我的第一次举例对归母净利润的影响是一样的。不同的是，证监会通讯录是通过投资收益来减少和在大小股东之间分配归母净利润，我是通过借记：
营业收入，贷记：营业成本，存货来减少净利润，同时通过借记：少数股东权益，贷记：
少数股东损益在大小股东之间分配。感觉准则未将这一块说得很明确。

回答人：chenyiwei
保证最终结果正确即可。过程可能有多种，看习惯及方便。